臺灣板橋地方法院民事判決　　　　　　　　　　　　九十二年度簡上字第三一一號
　　上　訴　人　　台川輪胎機械有限公司
　　兼法定代理人　甲○○
　　訴訟代理人　　金學坪律師
　　被上訴人　　　乙○○
　　訴訟代理人　　劉立鳳律師
　　複代理人　　　劉樹志律師
右當事人間請求返還租賃房屋等事件，上訴人對於中華民國九十二年九月五日臺灣板
橋地方法院三重簡易庭九十二年重簡字第九三九號第一審判決提起上訴，於民國九十
三年九月一日言詞辯論終結，本院判決如左：
    主  文
原判決關於：(一)主文第一項命上訴人甲○○給付超過新台幣伍萬玖仟元及自民國九十
二年六月十七日起至清償日止，按年息百分之五計算之利息部分；(二)主文第二項命上
訴人甲○○給付超過自民國九十二年六月十七日起至返還房屋之日止，按日給付被上
訴人新台幣陸佰元，及命上訴人台川輪胎機械有限公司自民國九十二年六月十六日起
至返還房屋之日止，按日給付被上訴人新台幣陸佰元部分，並上開部分假執行之宣告
，暨訴訟費用之裁判均廢棄。
右開廢棄部分，被上訴人在第一審簡易之訴及其假執行之聲請均駁回。
其餘上訴駁回。
第一、二審訴訟費用由上訴人甲○○負擔四分之三，餘由被上訴人負擔。
    事實及理由
一、程序上理由
    (一)查上訴人於民國九十二年十月十六日提出民事聲明上訴狀，就原審判決提起上
      訴，上訴人欄雖僅記載「上訴人台川輪胎機械有限公司法定代理人甲○○」，
      但其上訴聲明則記載「原判決第一、二項暨假執行之聲請均駁回」，就原判決
      命甲○○個人給付部分已有求為廢棄之聲明。嗣上訴人於九十二年十二月十日
      向本院補正民事上訴理由狀，除仍聲明「原判決第一、二項暨假執行之聲請均
      駁回」外，於上訴之理由則屢表明「上訴人甲○○」之旨，足見甲○○個人亦
      有提起上訴之意。上訴人嗣於九十三年一月十四日再提出民事準備狀，除補正
      其上訴聲明為「(一)原判決廢棄。(二)原判決第一、二項暨假執行之聲請均駁回」
      外，並於當事人欄補正甲○○併為上訴人，研求甲○○之真意，應有以上開九
      十二年十月十六日民事聲明上訴狀就原審判決併提起上訴之意，則上訴人主張
      上開書狀之上訴人欄有「上訴人台川輪胎機械有限公司『兼』法定代理人甲○○」之漏載等語，即堪採信，被上訴人爭執甲○○未合法上訴，即有誤會，先
      予敘明。
    (二)被上訴人於九十三年七月十六日向本院提出民事辯論意旨狀，將其起訴請求上
      訴人甲○○給付租金部分之聲明由上訴人甲○○應給付被上訴人八萬一千元及
      自九十二年六月十七日起至清償日止按年息百分之五計算之利息，減縮為上訴
      人甲○○應給付被上訴人五萬九千元，及自九十二年六月十七日起至清償日止
      按年息百分之五計算之利息，核與民事訴訟法第二百五十五條第一項第三款之
      規定，尚無不合，合先敘明。
二、被上訴人起訴主張：上訴人甲○○於九十一年十月一日向其承租坐落台北縣新莊
    市○○路一０五號一樓之房屋（下稱系爭房屋），約定租期自九十一年十月一日
    起至九十二年九月三十日止，租金每月新台幣（下同）一萬八千元，上訴人甲○○自簽訂租賃契約後，即將系爭房屋供由上訴人台川輪胎機械有限公司（下稱台
    川公司）營業使用。惟上訴人甲○○自九十二年二月一日起即未給付租金，迄九
    十二年六月已逾四個月，積欠租金達二期以上，被上訴人乃於九十二月六日十日
    委請律師具函通知上訴人甲○○：自九十二年六月十六日起終止系爭房屋租賃契
    約，並請上訴人甲○○於九十二年六月十六日前，依約給付九十二年二月一日起
    至六月十五日止積欠之房租共八萬一千元，惟上訴人甲○○均置之不理，爰依據
    雙方租賃契約之法律關係起訴請求上訴人甲○○給付八萬一千元（嗣於本院減縮
    為五萬九千元）及法定遲延利息。次按兩造間之租賃關係已因終止而消滅，而上
    訴人台川公司仍無權占用系爭房屋，妨害被上訴人對於系爭房屋之使用收益權利
    ，爰依據租賃物返還請求權、物上請求權及不當得利法律關係訴請上訴人甲○○
    及上訴人台川公司遷讓返還系爭房屋及按月給付相當於租金之不當得利。原審為
    被上訴人勝訴之判決，判命上訴人甲○○應給付被上訴人八萬一千元，及自九十
    二年六月十七日起至清償日止按年息百分之五計算之利息，並命上訴人應將系爭
    房屋返還被上訴人，及應自九十二年六月十六日起至返還系爭房屋之日止，按日
    給付被上訴人六百元，且依職權宣告假執行。上訴人不服聲明上訴，被上訴人並
    聲明：請求駁回上訴。
三、上訴人則以：
    (一)被上訴人所提房屋租賃契約書係偽造：
      1.上訴人台川公司自八十二年間起即向被上訴人之父即訴外人蔡萬成承租系爭
        房屋，歷十年來均未積欠租金，租約之當事人皆為上訴人台川公司，從未以
        上訴人甲○○個人名義訂約。然被上訴人所執之租約，竟為上訴人甲○○個
        人之名義所簽訂，與往昔慣例不合。且系爭房屋係供上訴人台川公司作為營
        業所使用，每年均有申報租金支出，自不可能以上訴人甲○○個人名義承租
        ，該租約應係偽造。
      2.被上訴人所執有之契約書，乃蔡萬成所特有，上訴人甲○○於三、四年前因
        個人一時有需要向蔡萬成另行租賃其他房屋使用，因蔡萬成所有之房屋眾多
        ，遂要求上訴人甲○○簽名於空白之租賃契約合同，待其子丙○○查明何處
        有空屋後，再告知房址，嗣因當時並無空屋，上訴人甲○○並未承租，惟該
        空白租約亦未索回，而放置於蔡萬成處，被上訴人應係趁與蔡萬成共同居住
        之際，私自取走該已有上訴人甲○○簽名之空白租賃合同，偽填租賃內容，
        再持之對上訴人為不實之權利主張。
      3.上訴人已於九十一年七月十五日與蔡萬成簽訂租賃契約，租期自九十一年七
        月十五日起至九十四年六月三十日止，租金每月三萬二千元，但因上訴人甲○○前曾替蔡萬成繳交九十年度地價稅三十六萬零八百零三元，蔡萬成曾允
        諾將租期延長，並以每月扣抵一萬元租金以為償還，即每月僅給付二萬二千
        元予出租人，而因扣繳期限需三年，故租賃期限亦自九十一年七月十五日起
        至九十四年六月三十日止共計三年。上訴人於原審開庭時因匆忙間拿錯更正
        前之租約，爰予更正。被上訴人所執有偽造之租賃契約係記載九十一年十月
        一日簽訂，租期自九十一年十月一日起至九十二年九月三十日止，與上訴人
        台川公司與蔡萬成所訂立之租約期間有重疊，上訴人自不可能再與被上訴人
        就同一建物再為租約之訂定，而自願負擔二份租金之理？且上訴人甲○○係
        迄九十二年二月間蔡萬成死亡後始知悉系爭房屋於九十一年七月十九日已移
        轉登記於被上訴人名下，自不可能於九十一年十月一日與被上訴人簽訂系爭
        租約。
      4.上訴人台川公司與蔡萬成所簽訂之租約，約定每月租金二萬二千元，而依被
        上訴人所執有之租賃契約租金則約定為一萬八千元，上訴人台川公司自九十
        一年七月間起至九十二年二月間止，每月均給付蔡萬成二萬二千元之租金，
        此並有被上訴人所代收國泰銀行未付款人，支票號碼為AK○一八九一○之支
        票一紙可證。可知上訴人據以給付租金之租賃契約，絕非被上訴人所執之租
        賃契約，且上訴人未曾給付一萬八千元之租金於被上訴人，若如被上訴人所
        稱：上訴人於九十二年二月份後始未給付租金，則於九十二年二月份以前，
        上訴人亦未有給付租金之事實，為何被上訴人不曾主張之？再若如被上訴人
        所稱租期自九十一年十月一日起，為何被上訴人遲至蔡萬成九十二年二月間
        死亡後始主張其有租賃權？足見該租賃契約確為被上訴人所偽造。
    (二)蔡萬成於九十二年二月十三日死亡，被上訴人利用與蔡萬成同住之機會，以偽
      造買賣契約等方式，將蔡萬成所有之財產移轉於自己或其同居人林玉蘭之名下
      ，致蔡萬成去世後遺產所剩無幾，其他繼承人對此侵害繼承權之事實已對被上
      訴人及其配偶林玉蘭提出刑事告訴。上訴人係經蔡萬成之其他繼承人通知暫保
      留租金，勿給付與被上訴人，待爭執解決後再為給付，相同情形，其他房屋之
      承租人如台北縣政府警察局丹鳳派出所亦早已暫停給付租金。因上訴人所承租
      之系爭建物有如前述之糾紛，故上訴人亦不敢遽然將租金給付於無租賃關係之
      被上訴人。被上訴人而言，系爭租賃契約之出租人應為蔡萬成之全體繼承人，
      上訴人亦應給付租金與其繼承人全體始為適法。上訴人既受蔡萬成除被上訴人
      以外之繼承人通知，勿給付被上訴人租金，則上訴人暫停給付租金，自屬合法
      有據。
    等語置辯。原審為被上訴人勝訴之判決，判命上訴人給付，上訴人不服提起上訴
    ，並聲明：(一)原判決廢棄。(二)被上訴人在第一審之訴及假執行之聲請均駁回。
四、兩造於本院九十三年三月二十六日準備程序期日，協議不爭執之事實為：
    (一)上訴人台川公司自八十五年間起至九十一年九月間止有向蔡萬成承租系爭坐落
      台北縣新莊市○○路一０五號一樓房屋，均有依約給付租金。
    (二)被上訴人所提原證二之房屋廠房、店面租賃合同（原審卷第十頁，下稱系爭租
      賃契約書），其上「承租人甲○○」之簽名及印章均係真正。
    (三)上證一之文書及上證四之地價稅繳款書、房屋稅繳款書均係真正。
    (四)上訴人甲○○所簽發國泰銀行票號ＡＫ0000000之二萬二千元支票，於
      九十二年二月二十五日存入被上訴人所有於新莊市農會丹鳳分部、帳號：00
      －00－000000000－0之活期儲蓄存款帳戶，並經兌領。
五、本件經依民事訴訟法第四百三十六條之一第三項準用同法第四百六十三條再準用
    同法第二百七十條之一第一項第三款規定，整理並協議簡化爭點後，兩造同意就
    該協議簡化後之爭點為言詞辯論，依同法第二百七十條之一第三項之規定，本院
    僅須就兩造協議簡化之爭點為審究。兩造於本院九十三年三月二十六日準備程序
    期日，協議之爭點為：
    甲、事實上爭點
    (一)上訴人甲○○是否合法提起上訴？
    (二)本件就系爭房屋，於九十一年十月一日起成立租賃契約者，究為上訴人甲○○
      與被上訴人？或係上訴人台川輪胎機械有限公司與訴外人蔡萬成？即被上訴人
      所提原證二（原審卷第十頁）及上訴人所提上證三之房屋租賃契約書何者為真
      正？
      1.上訴人是否於九十二年一、二月間有交付蔡萬成上訴人甲○○所簽發國泰銀
        行票號ＡＫ0000000之二萬二千元之支票作為租金之給付，並由被上
        訴人代為受領？
      2.上訴人台川公司是否有為蔡萬成墊付三十六萬零八百零三元之地價稅，並同
        意以之每月抵償租金一萬元？
      3.上訴人台川輪胎機械有限公司是否原與蔡萬成有訂立原審卷第三十八頁之租
        賃合同，嗣經改訂為上證三之租賃合同？
    (三)倘系爭租賃契約關係係存在於上訴人甲○○與被上訴人間，則上訴人甲○○因
      蔡萬成之繼承人要求暫停給付租金即未繼續依約給付租金，是否正當？被上訴
      人於九十二年六月十六日據以為終止租約之意思表示，是否合法？
    乙、證據上爭點：
    (一)、上證二八十六年間簽訂之房屋租賃合同是否係真正？
    (二)、上證五付款簽收簿是否係真正？
    其中，除「(一)上訴人甲○○是否合法提起上訴？」之爭點部分，已於前述理由一
    程序上理由(一)中審究外，茲就其餘爭點審究如下。
六、關於「(二)本件就系爭房屋，於九十一年十月一日起成立租賃契約者，究為上訴人
    甲○○與被上訴人？或係上訴人台川輪胎機械有限公司與訴外人蔡萬成？即被上
    訴人所提原證二（原審卷第十頁）及上訴人所提上證三之房屋租賃契約書何者為
    真正？」之爭點部分：
    (一)按私文書經本人或其代理人簽名、蓋章或按指印或有法院或公證人之認證者，
      推定為真正。民事訴訟法第三百五十八條第一項定有明文。查本件被上訴人所
      提原審卷第十頁原證二之系爭租賃合同，其上「承租人甲○○」之簽名及印章
      均係真正乙節，為上訴人甲○○所自認，依上開規定，自應推定其形式上之真
      正。所謂推定固無擬制效力，得由法律上利害關係人提出反證以推翻之，但法
      律上推定之事實無反證者，無庸舉證，民事訴訟法第二百八十一條定有明文。
      上訴人雖否認該契約形式上之真正，並抗辯：被上訴人係擅自取走該已有上訴
      人甲○○簽名之空白租賃合同，偽填租賃內容等語，惟上訴人甲○○就系爭租
      賃合同上其簽名及印章之真正，既為自認，依上開說明，自應由上訴人甲○○
      就該契約書之內容係被上訴人擅自製作之反證，負舉證之責任。
    (二)上訴人甲○○就其抗辯被上訴人所執有之契約書，係其於三、四年前擬向蔡萬
      成另行租賃其他房屋使用，應蔡萬成之要求而簽名於空白之租賃契約合同，待
      蔡萬成之子丙○○查明何處有空屋後，再告知房址，嗣因當時並無空屋，上訴
      人甲○○並未承租，惟該空白租約亦未索回，而放置於蔡萬成處，被上訴人應
      係趁與蔡萬承共同居住之際，私自取走該已有上訴人甲○○簽名之空白租賃合
      同，偽填租賃內容等情，雖舉證人丙○○到場證述「系爭一○五號的房屋是上
      訴人台川輪胎機械有限公司租的。我父親的房屋真的很多。我父親跟人家簽約
      都是房客要把內容簽好及簽名，由我父親審定後才簽名。」等語為證（本院九
      十三年七月六日準備程序筆錄），惟上訴人甲○○係抗辯其應蔡萬成之要求而
      簽名於空白之租賃契約合同，租賃契約之內容則為被上訴人所擅自填載，此與
      丙○○所證蔡萬成均要求承租人把租賃契約之內容簽好並簽名之情，已有不符
      ，況且，依丙○○上開證詞，僅足資為蔡萬成有要求承租人填妥租賃契約內容
      並簽名之情，尚無法證明系爭租賃契約係上訴人甲○○為向蔡萬成另行租賃其
      他房屋使用，應蔡萬成之要求而簽名於空白之租賃契約合同，嗣未索回，遭被
      上訴人私自取走而偽填租賃內容等情係屬真實，是證人丙○○上開證詞不足資
      為上訴人有利之認定。
    (三)上訴人又以上訴人台川公司自八十二年間起即向蔡萬成承租系爭房屋，從未以
      上訴人甲○○個人名義訂約，然被上訴人所執之系爭租約，竟為上訴人甲○○
      個人之名義所簽訂，與往昔慣例不合。且系爭房屋係供上訴人台川公司作為營
      業所使用，每年均有申報租金支出，自不可能以上訴人甲○○個人名義承租等
      情，抗辯系爭租約係遭被上訴人偽造。查上訴人主張上訴人台川公司自八十二
      年間起即向蔡萬成承租系爭房屋，從未以上訴人甲○○個人名義訂約乙節，固
      據證人丙○○於本院九十三年七月六日準備程序期日到場證明，並提出租賃契
      約之影本四份在卷可憑，惟系爭房屋於九十一年七月十九日由蔡萬成名義移轉
      登記為被上訴人所有乙節，為兩造所不爭執，上訴人甲○○未以上訴人台川公
      司名義與被上訴人締約，而以其個人名義與被上訴人締約，或有其考量，況且
      ，上開系爭房屋向來均係以上訴人台川公司名義締約，並上訴人台川公司就系
      爭房屋每年均有申報租金支出之情，衡諸經驗與論理法則，實均無從推認系爭
      租約係被上訴人擅自填載內容而偽造，是上訴人上開抗辯，不足採取。
    (四)上訴人雖又抗辯系爭租賃契約係記載九十一年十月一日簽訂，租期自九十一年
      十月一日起至九十二年九月三十日止，與上訴人台川公司與蔡萬成所訂立之租
      約期間有重疊，上訴人自不可能再與被上訴人就同一建物再為租約之訂定，而
      自願負擔二份租金之理？且上訴人甲○○至九十二年二月間蔡萬成死亡後始知
      悉系爭房屋於九十一年七月十九日移轉登記於被上訴人名下，自不可能於九十
      一年十月一日與被上訴人簽訂系爭租約等語。惟租賃契約係屬債之關係，就同
      一標的成立複數以上之租賃契約，於論理及經驗上，均有存在之可能，上訴人
      台川公司與蔡萬成間之租賃契約，與上訴人甲○○與被上訴人間之系爭租約，
      實有併存之可能，且縱認上訴人台川公司與蔡萬成間之租賃契約係屬真正，亦
      無從推認上訴人甲○○與被上訴人間之系爭租約，係屬虛偽。又系爭房屋於九
      十一年十月一日以買賣為原因移轉登記為被上訴人所有，為兩造所不爭執，上
      訴人為確保其承租權益，非無再與被上訴人另行簽訂租約之可能（上訴人甲○○雖抗辯其迄至九十二年二月間蔡萬成死亡後始知悉系爭房屋於九十一年七月
      十九日移轉登記於被上訴人名下，但並未舉證以為證明）。況且，本件上訴人
      甲○○就系爭租賃合同上其簽名及印章之真正，已為自認，僅抗辯該契約書之
      內容係被上訴人擅自制作，自應由上訴人甲○○就該契約書之內容係被上訴人
      擅自制作乙節，提出反證達使本院對於系爭租賃契約書形式上真正之確信發生
      動搖之程度，始可謂盡舉證之責任，惟上訴人上開抗辯之情，顯不足以推認系
      爭租約係被上訴人擅自填載內容而偽造。
    (五)上訴人雖又抗辯：上訴人台川公司與蔡萬成所簽訂之租約，約定每月租金二萬
      二千元，而依被上訴人所執有之租賃契約租金則約定為一萬八千元，上訴人台
      川公司自九十一年七月間起至九十二年二月間止，每月均給付蔡萬成二萬二千
      元之租金，此並有被上訴人所代收國泰銀行為付款人，支票號碼為AK○一八九
      一○之支票一紙可證。可知上訴人據以給付租金之租賃契約，絕非被上訴人所
      執之租賃契約，且上訴人未曾給付一萬八千元之租金於被上訴人，若如被上訴
      人所稱：上訴人於九十二年二月份後始未給付租金，則於九十二年二月份以前
      ，上訴人亦未有給付租金之事實，為何被上訴人不曾主張之？再若如被上訴人
      所稱租期自九十一年十月一日起，為何被上訴人遲至蔡萬成九十二年二月間死
      亡後始主張其有租賃權？足見該租賃契約確為被上訴人所偽造等語。又上訴人
      台川公司並非系爭租賃契約之當事人，上訴人台川公司如何給付租金予蔡萬成
      ，自與上訴人甲○○與被上訴人間之租賃契約是否真正無涉。且上訴人甲○○
      是否有依約給付租金，僅屬其是否有債務不履行之情事，被上訴人是否據以主
      張，係屬其權利行使之問題，均無從資為系爭租賃契約係偽造之認定。上訴人
      執上訴人台川公司均係依約給付二萬二千元租金，未曾給付一萬八千元之租金
      ，抗辯系爭租賃契約係偽造，亦不足採取。
    (五)綜上，租賃契約關係係屬債之關係，就同一標的成立二以上之租賃契約，於論
      理及經驗上，均屬可能，上訴人台川公司與蔡萬成間之租賃契約之真偽，均無
      從推認上訴人甲○○與被上訴人間之系爭租賃契約之真偽。而上訴人就其抗辯
      系爭租賃契約係被上訴人擅自填載內容而偽造乙節，並未再舉證以為證明，其
      上開抗辯自難信為真實。其餘關於「1.上訴人是否於九十二年一、二月間有交
      付蔡萬成上訴人甲○○所簽發國泰銀行票號ＡＫ0000000之二萬二千元
      之支票作為租金之給付，並由被上訴人代為受領？2.上訴人台川公司是否有為
      蔡萬成墊付三十六萬零八百零三元之地價稅，並同意以之每月抵償租金一萬元
      ？3.上訴人台川輪胎機械有限公司是否原與蔡萬成有訂立原審卷第三十八頁之
      租賃合同，嗣經改訂為上證三之租賃合同？」及證據上爭點「(一)、上證二八十
      六年間簽訂之房屋租賃合同是否係真正？(二)、上證五付款簽收簿是否係真正？
      」部分，即無審究之必要，附此敘明。
七、關於「(三)倘系爭租賃契約關係係存在於上訴人甲○○與被上訴人間，則上訴人甲○○因蔡萬成之繼承人要求暫停給付租金即未繼續依約給付租金，是否正當？被
    上訴人於九十二年六月十六日據以為終止租約之意思表示，是否合法？」之爭點
    部分：
    (一)查上訴人甲○○就系爭租賃合同上其簽名及印章，既自認為真正，上訴人又無
      法提出反證達使本院對於系爭租賃契約書形式上真正之確信發生動搖之程度，
      自應推定其形式上之真正，則上訴人甲○○自有依約給付租金予被上訴人之義
      務。上訴人抗辯系爭租賃契約之出租人應為蔡萬成之全體繼承人，上訴人亦應
      給付租金與其繼承人全體始為適法，即有誤會。又被上訴人於九十一年七月十
      九日即已取得系爭房屋所有權，系爭房屋自非蔡萬成之遺產，丙○○雖係蔡萬
      成之繼承人，但並非系爭房屋之所有權人，更非系爭租賃契約之出租人，上訴
      人甲○○自不得應其要求拒絕給付租金與被上訴人。是上訴人甲○○執之為拒
      付租金之抗辯，即非可採。
    (二)查上訴人甲○○與被上訴人所訂立之系爭租賃契約，係定有期限之租賃，依司
      法院院解字第三四八九號解釋意旨，其終止自應適用民法之規定。按承租人租
      金支付有遲延者，出租人得定相當期限，催告承租人支付租金，如承租人於其
      期限內不為支付，出租人得終止契約。租賃物為房屋者，遲付租金之總額，非
      達二個月之租額，不得依前項之規定，終止契約。其租金約定於每期開始時支
      付者，並應於遲延給付逾二個月時，始得終止契約。民法第四百四十條第一項
      、第二項定有明文。故於承租人遲延給付租金時，經出租人定相當期限催告其
      履行，而承租人於期限內仍不履行時，出租人即得終止契約。本件上訴人甲○○就其自九十二年三月份起即未給付租金乙節，並不爭執，被上訴人有委請律
      師於九十二年六月十日催告上訴人甲○○給付，並經上訴人甲○○於同年月十
      一日收受等情，業據提出律師函及掛號回執之影本一份附於原審卷第十五頁至
      第十八頁可憑。又依該存證信函表明「為代當事人乙○○具函通知台端，自民
      國九十二年六月十六日起終止其與台端間之房屋租賃契約，並請台端於九十二
      年六月十六日前依約給付九十二年二月一日起至六月十五日止之積欠房租共計
      新台幣捌萬壹仟元正、及騰空、遷讓、返還本件租賃房屋與乙○○先生，逾期
      不理，及代為依法訴追台端所涉犯之一切刑事竊佔罪責及民事法律責任，絕不
      寬貸，請查照」等語，核其真意，應係定上訴人甲○○收受該催告函之日起至
      同年月十六日止之期限催告上訴人甲○○給付租金，且為如上訴人甲○○屆期
      不為給付，並以該律師函為終止租約之意思表示。上訴人甲○○係於同年月十
      一日收受該催告函，距被上訴人所定之同年月十六日，則有五日之期限，衡諸
      該催告給付之租金為八萬一千元，則被上訴人所定五日之期間應屬相當，是被
      上訴人主張系爭租賃契約業於九十二年六月十六日終止，即屬有據。
八、按承租人於租賃關係終止後，應返還租賃物，民法第四百五十五條前段定有明文
    。又按所有人對於無權占有或侵奪其所有物者，得請求返還之。對於妨害其所有
    權者，得請求除去之。有妨害其所有權之虞者，得請求防止之。民法第七百六十
    七條亦定有明文。又按請求返還占有物之訴，固應以現在占有該物之人為被告，
    惟所稱占有，不惟指直接占有，即間接占有亦包括在內。查系爭房屋租賃契約既
    因上訴人甲○○積欠租金達二個月以上，經被上訴人以上開律師信函通知於九十
    二年六月十六日為終止之意思表示，有如前述，則上訴人甲○○對系爭房屋已無
    正當占有權源。又系爭房屋現由上訴人台川公司占有使用乙節，亦為被上訴人所
    自認，則系爭房屋應係由上訴人甲○○承租後再交付與上訴人台川公司使用，依
    民法第九百四十一條之規定，應以上訴人台川公司為直接占有人，上訴人甲○○
    為間接占有人。從而，被上訴人依所有物返還請求權請求上訴人台川公司、依租
    賃物返還請求權及所有物返還請求權請求上訴人甲○○將系爭房屋騰空遷讓返還
    被上訴人，即屬有據，應予准許。
九、又查，上訴人甲○○自九十二年三月一日起，即未給付租金，至九十二年六月十
    五日共積欠三又二分之一個月之租金。按都市地方房屋之租金，以不超過土地及
    其建築物申報總價額年息百分之十為限，土地法第九十七條第一項固定有明文。
    惟土地法第九十七條之立法意旨為「城巿房屋供不應求，為防止房屋所有權人乘
    機哄抬租金，造成居住問題，特設本條限制房屋租金之最高額，超出部分得由政
    府強制減定之，以保護承租人。」，是土地法第九十七條限制房屋租金之立法政
    策係基於居住乃人民生存之基本條件，為生存權之內涵，現代福利國家應滿足人
    民居住之需求，而立法當時之我國經濟環境，城巿房屋供不應求，為保護經濟上
    弱者之承租人，使其能取得適當之居住空間，以避免造成居住問題，則該條之規
    定，應僅限於城巿地方供住宅使用之房屋，始有其適用。至營業用房屋，承租人
    用以營業獲取利潤，並非供居住安身，即與人民安居之基本需求及生存權之保障
    無涉，自無立法介入加以限制之必要。又營業用房屋類皆座落在商業區，不僅其
    建造、維修成本及應繳納之稅捐高於一般住宅房屋，並享有營業房屋所形成商圈
    之商業利益，自非一般居住用房屋可比。且營業用房屋之承租人原非經濟上之弱
    者，尤以連鎖企業，挾其大資金、巿場優勢，已為經濟上之強者，又可獲取相
    當之利潤，更無立法限制租金額之必要；況租屋營業，租金之支出，原屬營業成
    本之一部，倘立法限制租金額，營業利潤並未相對受限，任其享有鉅額利潤，要
    非立法之原意；復就土地法第三章房屋及基地之立法結構觀之，土地法第九十四
    條第一項、第九十六條規定所稱之房屋類皆指住宅而言；再我國經濟現屬已開發
    國家，房屋之供需與往昔不同，營業用房屋租金之多寡，自應本諸契約自由之原
    則，回歸巿場機制，方能促進都巿之更新與繁榮。故土地法第九十七條所指房屋
    ，應解為不包括供營業使用之房屋，以兼顧租賃雙方之利益，契合本條之立法本
    旨。（最高法院著有九十二年度台簡上二十號、九十二年度台上字第二三0五號
    判決意旨可資參照）查系爭房屋現供上訴人台川公司營業使用乙節，為兩造所不
    爭執，是系爭房屋自屬供營業使用之房屋，依上開說明，其租金應不受上開土地
    法第九十七條第一項規定之拘束。故被上訴人依系爭租賃契約之約定，得請求上
    訴人甲○○之租金應為六萬三千元（18000Ｘ3.5﹦63,000）。惟被上訴人僅請求
    上訴人甲○○給付五萬九千元及九十二年六月十七日（即受催告翌日）起至清償
    日止，按年息百分之五計算之利息，即有理由，應予准許。
十、又按無法律上之原因而受利益，致他人受損害者，應返還其利益。民法第一百七
    十九條定有明文。又兩造有約定「承租人如因違反本合同得由出租人書面通知終
    止合同並應於壹個月內交還租賃物如有違延情事除追收違延期內相當於租金額之
    房租損害金賠償與出租人‧‧‧」乙情，此有系爭租賃合同第十四條之規定在卷
    可憑。上訴人甲○○於系爭租賃契約終止後，已無占有系爭房屋之正當權源，自
    屬無權占有被上訴人所有之系爭房屋及坐落土地，依社會通常之觀念，上訴人甲○○可獲得免於支付租金之利益，致被上訴人受有損害，從而，被上訴人依系爭
    合同第十四條之約定及民法第一百七十九條之規定，請求上訴人甲○○返還相當
    於租金之不當得利，即屬有據。又系爭租賃契約係於九十二年六月十六日終止，
    則上訴人甲○○應自同年月十七日起始係無法律上之原因而受有使用系爭房屋之
    利益，是被上訴人請求上訴人甲○○給付，在自九十二年六月十七日（即租賃契
    約終止翌日）起至返還系爭房屋之日止按日以六百元（18,000≒30=600）計算之
    利益之範圍內，自屬有據，應予准許。逾上開範圍之請求即屬無據，不應准許。
    又按民法第一百七十九條規定不當得利之成立要件，必須無法律上之原因而受利
    益，致他人受損害，且該受利益與受損害之間有因果關係存在。查被上訴人所受
    上開損害，係因上訴人甲○○於租賃契約關係消滅後仍無權占有系爭房屋行為所
    致，上訴人台川公司之占有系爭房屋，又係基於上訴人甲○○之交付，則上訴人
    台川公司所受系爭房屋之使用利益與被上訴人所受損害間顯無相當因果關係，且
    上訴人台川公司亦非系爭租賃契約之當事人，從而，上訴人依系爭租賃契約第十
    四條之約定，及民法第一百七十九條之規定，請求上訴人台川公司返還相當於金
    之不當得利，即屬無據，不應准許。
十一、綜上所述，被上訴人依租賃契約之法律關係，請求上訴人甲○○給付五萬九千
      元及九十二年六月十七日（即系爭租賃契約終止翌日）起至清償日止，按年息
      百分之五計算之利息，並本於所有物返還請求權請求上訴人台川公司、依租賃
      物返還請求權及所有物返還請求權請求上訴人甲○○，將系爭房屋遷讓返還被
      上訴人，及依系爭租賃合同第十四條之約定及民法第一百七十九條之規定，請
      求上訴人甲○○返還自九十二年六月十七日起至返還系爭房屋之日止按日給付
      相當於租金之不當得利六百元，為有理由，應予准許。逾此所為請求，為無理
      由，應予駁回。又上開應准許部分，係屬民事訴訟法第四百二十七條第二項第
      一款所定因建築物定期租賃所生之爭執涉訟，應依職權宣告假執行。至於被上
      訴人敗訴部分，其假執行之聲請失所附麗，應併予駁回。原審就超過上開應准
      許部分，為上訴人敗訴之判決，並依職權為假執行之宣告，自有未洽。上訴意
      旨就此部分指摘原判決不當，求予廢棄改判，為有理由。至於上開應准許部分
      ，原審判命上訴人給付，並依職權為假執行之宣告，核無違誤，上訴意旨，就
      此部分，仍執陳詞，指摘原判決不當，求予廢棄，為無理由，應駁回其上訴。
十二、本案事證已臻明確，兩造其餘主張陳述及所提之證據，經審認後無礙勝負之判
      斷，爰不一一論列，附此敘明。
十三、據上論結，本件上訴為一部有理由，一部無理由，依民事訴訟法第四百三十六
      條之一第三項、第四百五十條、第四百四十九條第一項、第七十九條但書，判
      決如主文。
中　　　華　　　民　　　國　　九十三　　年　　　九　　　月　　 十五 　　日
    　　　　　　    　　　　臺灣板橋地方法院民事第三庭
                                審判長法  官  黃麟倫
                                      法  官  許月珍
                                      法  官  陳麗玲
右正本證明與原本無異
不得上訴
中　　　華　　　民　　　國　　九十三　　年　　　九　　　月　　 十五 　　日
                                    書記官  顧嘉文
